臺灣新竹地方法院民事判決　九十一年度竹簡字第二八五號
　　原　　　告　　丙○○
　　複　代理人　　丁○○
　　法定代理人　　甲○○
　　訴訟代理人　　乙○○
右當事人間返還消費寄託款事件，本院判決如左：
    主    文
原告之訴及假執行之聲請均駁回。
訴訟費用由原告負擔。
    事實及理由
一、原告起訴主張：原告於民國九十一年二月二十一日因看見詐騙集團在中國時報第
    四十一版刊登徵求電腦彩券投注站之廣告，打電話前去詢問，對方詐稱要原告至
    被告公司開立存款帳戶並存入新台幣（下同）五十萬元，原告乃於同日中午前往
    被告公司開立帳號二九九–五四–0000000號乙種存款帳戶，並申請網路
    銀行服務，及存入現金五十萬元，辦理開戶時被告公司人員馬靜涵交付存摺、電
    子憑證使用手冊及密碼卡予原告，並告知原告在翌日即二月二十二日下午五時之
    後再打開電子憑證使用手冊，啟動網路銀行功能。原告回家後，詐騙集團人員又
    騙稱要查詢是否確實已將款項存入，要求原告將密碼告知，原告誤以為須有電子
    憑證使用手冊及密碼二者，始能啟動網路銀行功能，乃將密碼告知對方，惟於同
    年月二十二日竟發現上開帳戶遭不明人士以跨行轉帳方式，分三次提領二十萬元
    、二十萬元、九萬九千九百元，扣除三次手續費各十八元，合計被盜領四十九萬
    九千九百五十四元。按金融機關與客戶間之乙種活期存款契約屬消費寄託性質，
    客戶得隨時請求返還寄託物，原告既未親自辦理轉帳，亦未授權他人辦理轉帳，
    被告自不得將原告之存款轉至他人帳戶，原告將密碼告知他人，固有過失，惟網
    路銀行為新興的電子商品，被告有義務讓存款戶瞭解詳細的使用規定，以避免不
    測的風險，本件被告人員未詳細告知原告在尚未開啟電子憑證使用手冊之前，存
    款就有被他人轉帳之風險，且兩造間所訂之存款開戶總約定書未給予原告五日之
    審閱期間，自不能援引約定書中之免責條款解免其責任，為此依消費寄託物返還
    請求權，請求返還上開款項等語。並聲明：(1)被告應給付原告四十九萬九千九百
    五十四元，及自九十一年二月二十三日起至清償日止，按年息百分之五計算之利
    息。(2)願供擔保請准宣告假執行。
（二）被告則以：原告於九十一年二月二十一日向原告申請開立活期存款帳戶，帳號
      為二九九–五四–0000000號，並存入五十萬元，且一併申請「電話語
      音服務」及「網路銀行服務」，上開帳戶於九十一年二月二十二日遭不明人士
      以跨行轉帳方式，分別轉入第一商業銀行（二十萬元）、中國國際商業銀行（
      二十萬元）及世華聯合商業銀行（九萬九千九百元），合計四十九萬九千九百
      五十四元，惟本件係因原告將語音密碼告知他人，致歹徒藉以進入網路銀行下
      載電子憑證，並透過網路銀行功能盜領之。按電子憑證之取得，係憑客戶之語
      言密碼進入被告網路銀行並輸入身分證號碼及語音密碼確認身分後，線上通知
      台灣網路認證公司下載該電子憑證，原告於開戶時，被告之經辦人員馬靜涵再
      三告知其語音密碼之重要性，並提醒原告務必妥善保管且切勿語音密碼告知他
      人，且依兩造間存款總約定書第三章第八條第二項規定：「立約人對貴行所提
      供之授權使用者代號、密碼、憑證申請識別碼、軟硬體及相關文件，負保管之
      責。」同章第十二條第二項規定：「雙方同意於發現有第三人冒用或盜用授權
      用者代號、密碼或憑證申請識別碼、私密金鑰，或其他未經授權之情形，應立
      即以電話或書面通知他方停止使用該服務並採取防範之措施，貴行接受通知前
      ，對第三人使用該服務已發生之效力，除非貴行故意或重大過失而不知係未經
      合法授權之電子訊息，貴行不負責任」詎原告仍誤信不法歹徒並主動告知其語
      音密碼致不法歹徒利用其語音密碼先行下載電子憑證，並透過網路銀行轉帳功
      能盜領系爭存款，實非原告所能掌控。被告對網路銀行交易之安全機制之建置
      ，係悉依銀行公會於八十九年修訂之「金融機構辦理電子銀行業務安全按管作
      業基準」辦理，並對所有之存款戶一體適用，具有客觀性及相當之公信力，原
      告之語音密碼僅原告知曉，再者，原告與被告之存款契約，係約定以身分證號
      碼、語音密碼、電子憑證，執行網路轉帳交易，被告對於係何人持以操作，無
      從辨認，在此情況下，持有身分證號碼、語音密碼、電子憑證之人雖非真正債
      權人，亦應認為係債權之準占有人，被告網路銀行在確認身分證號碼、語音密
      碼、電子憑證真正而如數給付，係善意向債權之準占有人清償，依存款開戶總
      約定書第一章第十五條、民法第三百十條第二款規定已發生清償效力，原告請
      求返還消費寄託物，並無理由等語。並聲明：(1)原告之訴駁回。(2)如受不利之
      判決，請准供擔保免為假執行。
三、兩造不爭執之事實
（一）原告於九十一年二月二十一日向原告申請開立活期存款帳戶，帳號為二九九–
      五四–0000000號，並存入五十萬元，且一併申請「電話語音服務」及
      「網路銀行服務」，上開帳戶於九十一年二月二十二日遭第三人以跨行轉帳方
      式，分別轉入第一商業銀行（二十萬元）、中國國際商業銀行（二十萬元）及
      世華聯合商業銀行（九萬九千九百元），合計四十九萬九千九百五十四元。
（二）本件原告被盜領係因其將語音密碼告知第三人，致不法歹徒利用其語音密碼先
      行下載電子憑證，並透過網路銀行轉帳功能盜領系爭存款。
四、本件兩造間之爭點為：被告得否援用兩造間所訂存款開戶總約定書之條款，及民
    法第三百十條第二款之規定，主張免責？及被告對原告有無詳細解說網路銀行之
    使用、運作方式及可能發生的風險之義務？
（一）經查，原告申請開立上開活期存款帳戶，並一併申請「電話語音服務」及「網
      路銀行服務」，開戶完畢後，被告之經辦人員有交給原告存摺一本、電子憑證
      使用手冊（內含光碟片、空白磁碟片）一份，及一組由電腦產生的密碼，為兩
      造所不爭執，而原告申請之「網路銀行服務」功能，其啟用及運作之方式為，
      原告須另行打電話進入被告之電話語音服務系統，將電腦產生之密碼，變更為
      新密碼（以下稱語音密碼），嗣台灣網路認證公司審核通過後，再持被告交付
      之磁碟片及光碟片，進入台灣網路認證公司之電腦系統，輸入語音密碼及身分
      證號碼後，由網路下載取得電子憑證，存戶並自設一組四至八碼之密碼（以下
      稱自設密碼，即被告所指之電子憑證），即可以開始使用網路銀行的功能，嗣
      後存戶即憑語音密碼、身分證號碼及自設密碼進行轉帳。而台灣網路認公司審
      核之作業時間約須一日以上，故被告之經辦人員馬靜涵告知原告次日五點之後
      再下載電子憑證，以免原告無法順利下載，原告因將語音密碼、身分證號碼告
      知歹徒，歹徒乃利用台灣網路認證公司審核通過到原告實際下載電子憑證的這
      段期間，以原告之語音密碼、身分證號碼取得電子憑證，啟動網路銀行的功能
      並進行轉帳等情，業據證人馬靜涵到庭證述綦詳（見本院九十一年五月二十一
      日言詞辯論筆錄），並為兩造所不爭執，自堪信為真實。由上開網路銀行之啟
      用及運作方式觀之，在下載電子憑證之前，係以語音密碼及身分證號碼作為辨
      識存戶身分之依據，如認為相符，即可下載電子憑證，嗣後即憑語音密碼、身
      分證號碼、自設密碼三者進行網路銀行之交易，該制度之設計，係為保障網路
      交易之安全，蓋被告交付原告一組由電腦產生之密碼，經原告變更為語音密碼
      後，該語音密碼之資料存在被告公司資料庫之密碼檔中，除原告本人，或被告
      公司內部少數具有開啟密碼檔權限之人員外，他人無從知悉，而原告下載電子
      憑證時，即憑語音密碼及身分證號碼辨識其身分，如核對相符，即認為其係原
      告本人無誤，而准予下載電子憑證，原告並再設一組自設密碼，此自設密碼存
      在台灣網路認證公司之資料庫中，除原告本人，或台灣網路認證公司少數具有
      開啟密碼檔權限之人員外，他人（包括被告方面之人員）無從知悉，以此方式
      確認同時擁有上開三項資料之人應為原告本人，此乃因應網路交易之特性，均
      係透過電腦設備進行交易，而非當事人面對面為之，無從核對身分所為之設計
      ，故密碼、身分證號碼等個人資料之保管，即相當重要，存戶如將該個人資料
      告知第三人知曉，將使網路安全控管之機制喪失功能，無異將金庫之鑰匙交付
      第三人，使第三人得以長驅直入。
（二）按民法第三百十條規定：「向第三人為清償，經其受領者，其效力依左列各款
      之規定：二受領人係債權之準占有人者，以債務人不知其非債權人者為限，有
      清償之效力」。所謂債權之準占有人，係指具有債權人之外觀，惟並非真正之
      債權人，而以自己之意思行使債權人之權利者，例如債權讓與無效之受讓人、
      表見繼承人、銀行存摺與印章之持有人、受無效債權移轉命令之人等。又依兩
      造間存款開戶總約定書第三章第八條第二項規定：「立約人對貴行所提供之授
      權使用者代號、密碼、憑證申請識別碼、軟硬體及相關文件，負保管之責。」
      同章第十二條第二項規定：「雙方同意於發現有第三人冒用或盜用授權用者代
      號、密碼或憑證申請識別碼、私密金鑰，或其他未經授權之情形，應立即以電
      話或書面通知他方停止使用該服務並採取防範之措施，貴行接受通知前，對第
      三人使用該服務已發生之效力，除非貴行故意或重大過失而不知係未經合法授
      權之電子訊息，貴行不負責任」；第一章第十五條規定：「立約人使用電話、
      行動電話通訊設備或網路等方式，透過貴行客服人員或經由密碼、認證機構或
      經雙方以書面約定之辨識系統等方式所為之辨識，確認為立約人之申請並依立
      約人申請之項目，委託貴行辦理，其與立約人憑存摺印鑑及簽發支票加蓋原印
      鑑或其他方式提領、轉帳之行為具同等效力，．．．」。依上開存款開戶總約
      定書之約定，可知原告有保管密碼及相關身分辨識資料之義務，有發現第三人
      盜用上開資料時，並有通知被告採取防範措施之責任，而被告憑語音密碼、身
      分證號碼、自設密碼三者辨識原告之身分，如屬相符，即認係原告本人所為之
      交易，故持有上開資料之人即為債權之準占有人。
（三）原告雖主張存款開戶總約定書規定立約人得攜回審閱五日，惟訂約時被告未給
      予原告五日之審閱期間，原告係申請開戶當天即簽名，無法暸解存款開戶總約
      定書第一章第十五條之內容，被告自不得依該條款免責條款云云，被告自認原
      告係申請開戶當日在存款開戶總約定書簽名，惟辯稱存款開戶總約定書可以讓
      客戶攜回審閱五日之後再到銀行簽約，但如果客戶認為他已充分瞭解契約內容
      ，也可以當場簽約，本件原告是當場簽約，但是被告經辦人員只有留下末頁，
      契約的內容及末頁複寫本均交給原告帶回，當時經辦人員有詢問原告是否會使
      用，原告的答覆是肯定的等語。按消費者保護法施行細則第十一條固然規定「
      企業經營者與消費者訂立定型化契約前，應有三十日以內之合理期間，供消費
      者審閱全部條款內容（第一項）。違反前項規定，該條款不構成契約之內容。
      但消費者得主張該條款仍構成契約之內容（第二項）。中央主管機關得選擇特
      定行業，參酌定型化契約條款之重要性，涉及事項之多寡與複雜程度等事項，
      公告定型化契約之審閱期間」，上開規定給予消費者審閱契約內容之期間，目
      的無非在使消費者瞭解契約之內容，惟並非任何定型化契約均應給消費者三十
      日以內之審閱期間，否則消費者即可主張該條款不構成契約內容，苟契約內容
      已對消費者說明，而契約文字與向消費者之說明一致，或消費者可將契約內容
      帶回詳閱，而放棄該權利，逕行簽署者，即不得主張該權利。查兩造間存款開
      戶總約定書之末頁，第一、二行已載明「此致中國信託商業銀行各分行，立約
      人茲闡明本約定書經本人攜回審閱五日，審閱前列開戶總約定書並完全了解總
      約定書之內容．．．」，且審閱五日等文字下方特別以劃線方式提醒閱覽人注
      意，原告則在該頁下方簽名，有原告提出之存款開戶總約定書一份在卷可稽，
　　　原告在簽署約定書時，自可要求將存款開戶總約定書攜回審閱，而被告並未要
　　　求原告必須於何期間內簽立存款開戶總約定書，亦為原告所不否認，原告未請
　　　求攜回審閱，而逕行簽名，係對自身權利之拋棄，且被告之經辦人員即證人馬
　　　靜涵曾告知原告要妥善保管密碼及電子憑證使用手冊，並憑語音密碼及電子憑
　　　證使用手冊內之光碟片及磁碟片下載電子憑證，密碼不得告知他人等語，亦為
　　　原告所不否認，應認證人馬靜涵已將存款開戶總約定書第一章第十五條、第三
　　　章第八條有關網路銀行交易所憑之識別方式、存戶對密碼等識別資料之保管義
　　　務等約定內容向原告以口頭說明，縱未給予審閱契約內容之時間，原告自不得
　　　主張已對其說明之部分不構成契約內容，故原告主張不足採信。
（四）原告雖另主張網路銀行為新興的電子商品，被告有義務讓存款戶瞭解詳細的使
      用規定，以避免不測的風險，本件被告人員未詳細告知原告在尚未開啟電子憑
      證使用手冊之前，存款就有被他人轉帳之風險，致原告誤以為須有電子憑證使
      用手冊及密碼二者，始能啟動網路銀行功能，乃將密碼告知歹徒，致存款被盜
      領，該風險不應由消費者負擔云云。惟查被告係網路銀行服務之提供者，係被
      動接受原告之申請而提供該項服務，原告在開戶時選擇申請網路銀行服務，本
      應對網路銀行此種新興交易型態有所了解，如有疑問，應向被告相關人員查詢
      ，或參考被告所交付之電子憑證使用手冊，及存款開戶總約定書，以明暸權利
      義務關係，且密碼之設置，本為辨識客戶身分，以避免被第三人冒名交易之危
      險，此為一般人所可認知之事實，被告人員在交付電子憑證使用手冊及密碼卡
      時，亦告知原告密碼絕不可告知他人，原告竟將語音密碼告知第三人，亦未將
      此事實通知被告以採取必要之防範措施，致發生第三人藉以下載電子憑證，並
      盜領存款之後果，該風險自應由原告承擔，原告主張不足採信。
（五）按民法第三百十條規定：「向第三人為清償，經其受領者，其效力依左列各款
      之規定：二受領人係債權之準占有人者，以債務人不知其非債權人者為限，有
      清償之效力」。被告經核對語音密碼、身分證號碼、自設密碼三者相符，而為
      轉帳交易，縱該交易並非原告所為，亦應認為被告已向債權之準占有人清償，
      已生清償效力，原告之請求權業已消滅，其請求返還消費寄託物及法定利息，
      為無理由，應予駁回。
四、訴訟費用負擔之依據：民事事訴訟法第七十八條。
中　　　華　　　民　　　國　　九十一　　年　　　七　　　月　　　八　　　日
                                  臺灣新竹地方法院新竹簡易庭
~B法　　　官　彭洪英
右為正本係照原本作成。
如對本判決上訴，須於判決送達後廿日內向本院提出上訴狀。
~B法院書記官　吳美雲
中　　　華　　　民　　　國　　九十一　　年　　　七　　　月　　　八　　　日
